【裁判字號】    98,保險上,20
【裁判日期】    990119
【裁判案由】    侵權行為損害賠償等
【裁判全文】
臺灣高等法院民事判決                98年度保險上字第20號
上  訴  人  富邦人壽保險股份有限公司
法定代理人  乙○○
訴訟代理人  鄭建國律師
被上訴人    甲○○
訴訟代理人  楊擴舉律師
複代理人    林育生律師
上列當事人間侵權行為損害賠償等事件，上訴人對於中華民國
98年2月13日臺灣臺北地方法院97年度保險字第44號第一審判決
提起上訴，本院於98年12月29日言詞辯論終結，判決如下：
    主  文
原判決（除確定部分外），關於命上訴人給付之金額，逾新台幣
參佰萬元及自民國97年3月25日起至清償日止，按年息5％計算之
利息部分，及該部分假執行之宣告暨訴訟費用之裁判均廢棄。
上開廢棄部分，被上訴人在第一審之訴及其假執行之聲請均駁回
。
其餘上訴駁回。
第一審（除確定部分外）、第二審訴訟費用由被上訴人負擔百分
之五十一，餘由上訴人負擔。
    事實及理由
一、本件被上訴人起訴請求上訴人、原審被告陳榮基（下稱陳榮
    基）應連帶給付被上訴人新台幣（下同）6,052,000元本息
    ，原審為上訴人、陳榮基部分敗訴之判決，即上訴人、陳榮
    基應連帶給付6,042,000元本息，嗣上訴人以被上訴人與陳
    榮基共同捏造購買上訴人公司保險商品，被上訴人並無受詐
    欺之事實存在，上訴人不負民法第188條第1項所定之僱用人
    連帶賠償責任，係基於個人之利益上訴（見本院卷213頁反
    面），依民事訴訟法第56條第1款之規定，其上訴之效力，
    不及於共同訴訟人陳榮基，合先敘明。
二、被上訴人起訴主張：伊於民國92年間與上訴人之保險業務員
    陳榮基（當時自稱陳劭維）接洽購買保險商品之相關事宜，
    自92年12月25日起至95年6月25日，透過陳榮基向上訴人購
    買五個保險商品，即92年12月25日富邦花旗還本定期壽險六
    年期、93年4月9日富邦定存退休基金六年期（下稱A保險）
    、94年8月11日富邦VIP高利率還本八年期（下稱B保險）、
    94年9月27日吉祥變額萬能壽險、95年6月25日富邦二年定存
    （下稱C保險）。詎伊於95年11月間向上訴人詢問上開保險
    商品時，始知悉上開A、B、C保險非上訴人之產品，而係陳
    榮基所偽造。伊因購買系爭A、B、C保險，分別給付現金1,
    659,000元、1,600,000元及3,000,000元，共6,259,000元予
    陳榮基，扣除已於95年8月21日返還之B保險約定還本207,00
    0元（應係217,000元之誤），因此受有財產損失。陳榮基為
    上訴人之受僱人，其以上訴人之保險業務員身分詐騙伊購買
    系爭保險，客觀上與其執行職務有關，爰依民法第184條、
    第188條規定，求為命：(一)上訴人應與陳榮基連帶給付伊6,0
    52,000元，及自起訴狀繕本送達之翌日起至清償日止按年息
    5％計算之利息。(二)願供擔保請准宣告假執行【原審駁回被
    上訴人請求10,000元本息部分（6,052,000-6,042,000=10,0
    00），因被上訴人未上訴，另原審判命陳榮基應給付被上訴
    人6,042,000元及自97年12月10日起至清償日止加計法定遲
    延利息部分，因陳榮基就其敗訴部分未上訴，此部分均已確
    定，下不贅述】。
三、上訴人則以：系爭A、B、C保險並非伊之產品，係被上訴人
    自行與陳榮基簽訂之合約，顯見系爭保險為被上訴人與陳榮
    基間之私人資金往來，又系爭保險契約縱有使用伊公司或「
    富邦金控股份有限公司」名義，亦係被上訴人與陳榮基間之
    通謀虛偽表示，不生所謂誤信或受騙之問題。另被上訴人未
    能證明其已給付陳榮基6,259,000元，自難認被上訴人受有
    損害。縱認被上訴人因陳榮基之詐騙，而受有損害，然系爭
    A、B、C保險客觀上皆與伊公司所經營之保險業務無關，伊
    不負僱用人之連帶賠償責任等語，資為抗辯。求為命駁回被
    上訴人之訴及假執行之聲請；如受不利判決，願供擔保請准
    宣告免假執行。
四、原審為被上訴人一部勝訴、一部敗訴之判決，即判命上訴人
    應與陳榮基連帶給付被上訴人6,042,000元，及自97年3月25
    日起至清償日止，按年息5％計算之利息，並諭知被上訴人
    、上訴人分別以2,014,000元、6,042,000元供擔保後，得准
    、免為假執行。另駁回被上訴人其餘之訴及假執行之聲請。
    上訴人就其敗訴部分不服，提起上訴，其上訴聲明：(一)原判
    決不利於上訴人之部分廢棄。(二)上開廢棄部分，被上訴人在
    第一審之訴及假執行之聲請均駁回。
    被上訴人之答辯聲明：上訴駁回。
五、兩造就陳榮基於93年間任職於上訴人之富國通訊處，擔任保
    險業務員工作，上訴人於95年9月8日以陳榮基有「偽造富邦
    金控不實名片，造成財務糾紛，嚴重影響公司形象」為由，
    予以免職。嗣被上訴人於95年11月間提出「楊大哥資產損益
    表」及其上所載經陳榮基接洽購買之5份商品，經上訴人確
    認其中系爭A、B、C保險並非其公司之產品（另92年12月25
    日富邦花旗還本定期壽險六年期、94年9月27日吉祥變額萬
    能壽險則屬上訴人之產品），此有免職通知函、楊大哥資產
    損益表可參（見原審卷74頁、9頁），復經上訴人之業務襄
    理吳佳臻結證在卷（見原審卷158頁正反面），且為兩造所
    不爭執，堪信為真實。
六、本院得心證之理由：
  (一)被上訴人主張陳榮基藉為上訴人保險業務員之身分，詐騙其
    購買系爭A、B、C保險，而交付予陳榮基計6,259,000元（扣
    除已領還本217,000元，受損害6,042,000元），惟為上訴人
    所否認，並以前揭情詞置辯。茲就被上訴人交付保險費之經
    過，析述如下：
  1.A保險：被上訴人主張於93年4月9日經陳榮基介紹購買A保險
    ，業據提出理財規劃書、理財合約書為證（見原審卷53頁至
    65頁），又其保險費計1,659,000元係被上訴人於93年3月17
    日以其國泰人壽保險單質借550,000元，同日以其郵政壽險
    保單質借420,000元，並以其女兒楊欣怡之郵政壽險保單質
    借689,000元，質借所得款項計1,656,000元（550,000+420,
    000+ 689,000＝1,659,000）均是現金交付予被上訴人等情
    ，有國泰人壽保險單、郵政壽險保險單（見原審卷81頁、82
    頁、本院卷91頁）可稽，復有國泰人壽保險公司98年6月1日
    國壽字第0980060023號函附甲○○貸款狀況一覽表、中華郵
    政股份有限公司台北郵局（下稱台北郵局）98年6月1日北營
    字第0980901853號函（見本院卷49頁至50頁、47頁）可參，
    是被上訴人主張其為購買A保險而交付陳榮基保險費計1,656
    ,000元，應非虛詞。
  2.B保險：被上訴人主張其於94年8月11日投資B保險，並給付
    保險費1,600,000元，亦據提出帳戶價值通知函及其於中國
    農民銀行000-00-00000-0活期存款對帳單為證（見原審卷12
    頁、83頁，本院卷141頁），上開存款對帳單顯示被上訴人
    於94年7月1日提領1,600,000元，而被上訴人提領後，於同
    日匯入陳榮基設於台北富邦銀行襄陽分行000000000000帳號
    ，亦有合作金庫商業銀行光復南路分行（中國農民銀行經合
    作金庫銀行併購，下稱合作金庫銀行）98年5月25日合金光
    復南字第0980000078號函附取款憑條、代收入傳票（見本院
    卷39頁、42頁至43頁）可查，故被上訴人因購買B保險，而
    匯款1,600,000元予陳榮基，應屬可採。
  3.C保險：被上訴人主張其於95年6月25日購買C保險3,000,000
    元，並據提出二年定期存單（見原審卷13頁）為證，至該保
    險費之資金來源，被上訴人主張以其居住之坐落台北市○○
    路325巷19弄12號4樓房屋向幸福人壽保險股份有限公司（下
    稱幸福人壽）抵押借款500萬元，實際借得4,983,815元，於
    95年4月25日中國農民銀行000-00-00000-0帳戶提領1,480,2
    10元、720,000元、650,000元，同年月26日提領1,720,000
    元，上開1,480,210元因另外之投資而匯予訴外人永行國際
    股份有限公司，另自其餘720,000元、650,000元、1,720,00
    0元之款項中，交付3,000,000元現金予陳榮基，復有存款對
    帳單、借款契約、本票、授權書、不動產使用切結書、同意
    書、委託代償貸款申請書、轉帳付款授權書（見原審卷84頁
    、本院卷71頁至86頁）為證，及合作金庫銀行98年5月25日
    合金光復南字第0980000078號函附取款憑條、代收入傳票（
    見本院卷40頁41頁、44頁、45頁）可參，是被上訴人主張其
    購買C保險而交付3,000,000元予陳榮基一節，其資金來源亦
    屬合理。
  4.參諸被上訴人於上開時日提領、交付或匯款予陳榮基之款項
    ，分別與A、B、C保險之費用相合，亦與上開保險之投保日
    期相近，且系爭B保險於95年8月21日有以「富邦人壽股份有
    限公司」名義匯入217,000元還本定期金至被上訴人合作金
    庫銀行帳戶，有合作金庫銀行存摺可稽（見原審卷15頁、16
    頁），系爭C保險以「富邦人壽」名義匯入之利息有：95年8
    月18日匯6,730元至被上訴人上開合作金庫銀行之帳戶內，
    95年9月13日匯6,333元、95年10月13日匯6,333元、95年11
    月22日匯6,500元至被上訴人郵政儲金之帳戶內，亦有被上
    訴人之郵政儲金存摺（見原審卷17頁至19頁）可查，及陳榮
    基之詐欺行為被發覺後，事後與被上訴人聯繫，承諾會負全
    責處理，希望被上訴人能原諒其行為，不要提告，且於95年
    11月22日簽下內容為「我，陳劭維受取甲○○先生，總金額
    $6,052,000，我將以性命擔保將履行合約之所有條款，按時
    將錢還給甲○○先生」之紙條，並交付面額分別為1,659,00
    0元、1,393,000元、3,000,000元之本票3紙予被上訴人（見
    原審卷25頁、219頁）。又被上訴人於96年8月6日亦對陳榮
    基提出偽造文書、詐欺等刑事告訴，顯見被上訴人原期退休
    後，能藉理財而有獲利，以維持退休生活，始受陳榮基之詐
    騙而購買A、B、C保險，並交付總計6,259,000元之鉅額款項
    予陳榮基。
  5.上訴人雖辯稱系爭保險為被上訴人與陳榮基二人通謀偽造，
    被上訴人並未支出保險費云云，惟上訴人並未能提出積極證
    據以實其說，此之辯稱，已非可信。況且在被上訴人前往上
    訴人公司尋求解決途徑之前，陳榮基即遭上訴人以「偽造富
    邦金控不實名片，造成財務糾紛，嚴重影響公司形象」為由
    ，予以免職（見原審卷74頁），顯見受陳榮基詐騙之投保者
    非僅有被上訴人一人，而上開匯款皆在陳榮基遭上訴人免職
    之前，無可能於事後偽造，是亦難以被上訴人於事後曾對上
    訴人公司表示不要追究陳榮基之行為，即認定被上訴人與陳
    榮基有共謀之行為。
  6.綜上，被上訴人主張其因受陳榮基之詐欺而購買系爭A、B、
    C保險，共交付保險費計6,259,000元予陳榮基，足堪認定（
    陳榮基因上開詐欺之行為，扣除已還本217,000元後，尚需
    負6,042,000元本息之侵權行為損害賠償責任，亦經原審判
    決其敗訴確定）。
  (二)按受僱人因執行職務，不法侵害他人之權利者，由僱用人與
    行為人連帶負損害賠償責任，民法第188條第1項定有明文。
    又民法第188條第1項所謂受僱人因執行職務不法侵害他人之
    權利，不僅指受僱人因執行其所受命令，或委託之職務自體
    ，或執行該職務所必要之行為，而不法侵害他人之權利者而
    言，即受僱人之行為，在客觀上足認為與其執行職務有關，
    而不法侵害他人之權利者，就令其為自己利益所為亦應包括
    在內（最高法院42年度台上字第1224判例參照），故受僱人
    之行為在客觀上具備執行職務之外觀，而侵害第三人之權利
    時，僱用人即應負連帶賠償責任。查：
  1.系爭C保險非上訴人之產品，已如前述，惟陳榮基於93年至
    95年任職於上訴人所屬之富國通訊處擔任保險業務員工作，
    陳榮基於任職期間向被上訴人推銷投保C保險，該C保險「二
    年期定存單」（見本院卷140頁）上載明「富邦人壽保險」
    ，其上亦有偽造之上訴人公司與其代表人之簽名、印文，在
    客觀上足使人誤信屬於上訴人之保險商品，且陳榮基係以上
    訴人所屬之保險業務員身分勸說被上訴人購買系爭C保險，
    再則，陳榮基復假藉「富邦人壽」名義，於95年8月18日匯
    6,730元、於95年9月13日匯6,333元、於95年10月13日匯6,
    333元、於95年11月22日匯6,500元至被上訴人合作金庫銀行
    或郵政儲金之帳戶內，業如前述，均使被上訴人誤信已購買
    上訴人之產品，且按期有獲利，是陳榮基詐欺被上訴人購買
    系爭C保險時，足認具有執行職務之外觀，故被上訴人依民
    法第188條第1項之規定，請求上訴人負僱用人責任，應與受
    僱人陳榮基連帶賠償3,000,000元及自97年3月25日（即起訴
    狀繕本送達之翌日，送達回證見原審卷33頁）起至清償日止
    ，按年息5％計算之利息，應予准許。
  2.上訴人又辯稱被上訴人已簽具切結書（見原審卷14頁），明
    確表示其簽訂之合約書3份，並非富邦金控底下任何一家子
    公司之商品，而是「自行跟陳榮基簽訂之合約，來公司詢問
    是一場誤會」，足認與上訴人無關云云，惟經與被上訴人接
    洽之證人吳佳臻於原審證稱：「第一次見面原告（即被上訴
    人）帶了5份他認為是我們公司的保單給我作確認，我幫他
    確認後，有2份是我們公司的，另外3份查不到任何紀錄，所
    以當下有準備解掉1份，我記得另1份早就解約了，另外3份
    因為當時原告還可以聯絡到陳榮基，所以我請原告跟陳榮基
    聯絡，看是否可以把錢拿回來。第二次見面原告要求我把所
    有在第一次見面留給我的資料要回去，並且說明他跟陳榮基
    已達成協議，請富邦人壽公司不要追究。第三次見面原告要
    求見最大的主管，並且要求公司處理」、「原證六是我做的
    ，因第二次見面時原告希望我們不要對陳榮基追究，請示過
    主管後主管要求原告簽署1份聲明，這份文件上所寫『自行
    簽訂之合約書參份』，就是原證三至五。」（見原審院卷15
    8至160頁），此與被上訴人所陳述與上訴人交涉之過程、陳
    榮基於95年11月22日所簽立之本票與承諾願意負全責之紙條
    ，及陳榮基嗣後未再匯款之情形相符。是被上訴人顯係陳榮
    基已表明欲還錢，方替陳榮基向上訴人求情，而應上訴人之
    要求書立前述切結書，應屬可採。自難以該切結書之用語即
    認系爭C保險是被上訴人與陳榮基間私人所約定，而與上訴
    人無關，是上訴人此之辯解，亦非可信。
  3.被上訴人另主張就系爭A、B保險，上訴人亦需負僱用人責任
    云云，惟查就系爭A保險而言，陳榮基交付予被上訴人之理
    財合約書，其第(五)點已明白記載「此合約為合約書所有權人
    及陳劭維（即陳榮基之原名）兩人私人親屬定訂契約，與正
    常公司業務無關．．」（見原審卷11頁），而被上訴人申辦
    之印鑑卡亦明白記載「富邦證券投資信託股份有限公司基金
    受益人共同印鑑卡暨同意書」字句，有印鑑卡可證（見本院
    卷172頁），難認與上訴人有何關連。又系爭B保險，陳榮基
    僅交付一紙「帳戶價值通知函」予被上訴人，該紙「帳戶價
    值通知函」係由署名「富邦金控股份有限公司金融服務部」
    出具，且於函文首句記載「親愛的客戶您好感謝您加入本公
    司投資定存連結型商品（LIBOR變動型利率），以下為您帳
    戶價值之變動明細．．」，末句記載「由衷感謝您對本公司
    的支持與愛護！．．」（見原審卷12頁、本院卷174頁），
    而上訴人與「富邦金控股份有限公司」法人名稱不同，法人
    格亦有異，是由該紙帳戶價值通知函，難認與上訴人有何關
    連。況該筆1,600,000元款項，被上訴人係匯款至陳榮基個
    人設於台北富邦銀行襄陽分行000000000000帳號之內，業如
    前述，即非匯至上訴人之帳戶內。是從陳榮基向被上訴人銷
    售系爭A、B保險之外觀行為判斷，均難認與陳榮基執行上訴
    人保險業務員之職務行為有關連，即欠缺執行職務之外觀。
    故被上訴人就A、B保險所受之1,659,000元、1,383,000元（
    1,600,000－217,000）損害，請求上訴人與陳榮基負連帶賠
    償責任云云，即非可採。
七、綜上所述，被上訴人依民法第188條第1項之規定，請求上訴
    人與陳榮基連帶給付3,000,000元，及自97年3月25日起至清
    償日止，按年息5％計算之利息，為有理由，應予准許，其
    逾此所為請求，為無理由，應予駁回。而被上訴人敗訴部分
    之假執行之聲請亦失依附，應併予駁回。原審就超過上開應
    准許部分，為上訴人敗訴之判決（即判命上訴人給付3,042,
    000元本息部分），並為假執行之宣告，自有未洽。上訴意
    旨指摘原判決此部分不當，求予廢棄，為有理由，爰由本院
    改判如主文第二項所示。至於上開應准許部分（即判命上訴
    人給付3,000,000元本息部分），原審判命上訴人給付，並
    為假執行之宣告，核無違誤，上訴意旨仍執陳詞，指摘原判
    決此部分不當，求予廢棄，為無理由，應駁回此部分之上訴
    。
八、本件因事證已臻明確，兩造其餘攻擊、防禦及提出之證據資
    料，均經本院審酌後，認對判決結果不生影響，爰無庸一一
    論述，附此說明。
九、據上論結，本件上訴為一部有理由，一部無理由，依民事訴
    訟法第449條第1項、第450條、第79條，判決如主文。
中    華    民    國    99    年    1     月    19    日
                  民事第十六庭
                      審判長法  官   王聖惠
                            法  官   邱瑞祥
                            法  官   呂淑玲
正本係照原本作成。
如不服本判決，應於收受送達後20日內向本院提出上訴書狀，其
未表明上訴理由者，應於提出上訴後20日內向本院補提理由書狀
（均須按他造當事人之人數附繕本）上訴時應提出委任律師或具
有律師資格之人之委任狀；委任有律師資格者，另應附具律師資
格證書及釋明委任人與受任人有民事訴訟法第466條之1第1項但
書或第2項（詳附註）所定關係之釋明文書影本。
中    華    民    國    99    年    1     月    19    日
                            書記官  明祖全
附註：
民事訴訟法第466條之1（第1項、第2項）：
對於第二審判決上訴，上訴人應委任律師為訴訟代理人。但上訴
人或其他法定代理人具有律師資格者，不在此限。
上訴人之配偶、三親等內之血親、二親等內之姻親，或上訴人為
法人、中央或地方機關時，其所屬專任人員具有律師資格並經法
院認為適當者，亦得為第三審訴訟代理人。

司法院資訊處製作；財團法人民間司法改革基金會備份。
